【裁判字號】    95,易,1690
【裁判日期】    951228
【裁判案由】    詐欺
【裁判全文】
臺灣臺北地方法院刑事判決              95年度易字第1690號
公  訴  人  臺灣臺北地方法院檢察署檢察官
被      告  乙○○
選任辯護人  李富湧律師
上列被告因詐欺案件，經檢察官聲請以簡易判決處刑（九十四年
度偵字第一八三五○號），本院認不應以簡易判決處刑，改依通
常程序審理，判決如下：
    主  文
乙○○無罪。
    理  由
一、公訴意旨略以：被告乙○○明知詐欺集團蒐購金融機構帳戶
    之存摺及金融卡，係基於詐欺取財之犯意，欲將詐欺所得款
    項匯入該帳戶，以避免遭警查獲，其若將金融機構帳戶之存
    摺及金融卡交付與他人使用，可能幫助詐欺集團取得犯詐欺
    罪所得財物，竟仍基於幫助詐欺之犯意，於民國九十三年六
    月間某日，在不詳地點，將其在中國信託商業銀行股份有限
    公司（下稱中國信託）仁愛分行開立之帳號0000000
    00000號帳戶之存摺、金融卡及其密碼，交付不詳之詐
    欺集團成員使用。該詐欺集團即以上揭帳戶與金融卡作為詐
    欺犯罪工具，於九十三年七月十二日十五時三十八分許，撥
    打甲○○住處電話，佯稱係其朋友「阿惠」，致甲○○陷於
    錯誤，至自動櫃員機，匯出新臺幣（下同）五萬元至乙○○
    前揭帳戶內，旋即為該詐欺集團提領一空，因認被告涉犯刑
    法第三十條第一項、第三百三十九條第一項幫助詐欺罪嫌云
    云。
二、按犯罪事實應依證據認定之，無證據不得認定犯罪事實，又
    不能證明被告犯罪或其行為不罰者，應諭知無罪之判決，刑
    事訴訟法第一百五十四條第二項、第三百零一條第一項分別
    定有明文。次按認定不利於被告之事實，須依積極證據，茍
    積極之證據本身存有瑕疵而不足為不利於被告事實之認定，
    即應為有利於被告之認定，更不必有何有利之證據，而此用
    以證明犯罪事實之證據，猶須於通常一般人均不至於有所懷
    疑，堪予確信其已臻真實者，始得據以為有罪之認定，倘其
    證明尚未達到此一程度，而有合理性之懷疑存在，致使無從
    為有罪之確信時，即應為無罪之判決，此有最高法院八十二
    年度臺上字第一六三號判決、七十六年臺上字第四九八六號
    、三十年上字第八一六號等判例意旨可資參照。
三、公訴人認被告涉犯幫助詐欺罪嫌，係以證人甲○○之證詞、
    中國信託交易明細表、馬祖防衛司令部化學兵連志願役官兵
    休（請）假紀錄管制卡影本等件為其論據。訊據被告矢口否
    認有何幫助詐欺之犯行，辯稱：伊在中國信託仁愛分行開立
    之系爭帳戶，為伊之股票款項匯出匯入帳戶，帳戶之存摺、
    金融卡均由伊自己使用，並未交付或出賣予他人，九十三年
    二月間伊家中遭竊，伊辦理存摺掛失，金融卡因平日很少使
    用，直至九十三年五月二十八日伊回到馬祖駐防地，始於翌
    日發現金融卡遺失，因無法前往中國信託親自辦理掛失，故
    以電話語音方式辦理掛失，且自認已掛失成功亦無再行確認
    ，伊於九十三年五、六月間尚以該帳戶進出購買股票；伊自
    九十三年五月二十九日起至同年七月十六日止伊人在馬祖地
    區服役，系爭帳戶九十三年六月二十四日起以金融卡提款之
    地點均在臺中縣豐原市，是絕非伊所為，亦與伊無涉；伊係
    職業軍人，在馬祖防衛司令部服役，因時間上較不方便，常
    將金融卡交由其他軍中同袍幫忙提款，且將密碼寫在紙條上
    ，同袍幫忙取款後常將提款明細、寫有密碼之紙條一併放在
    金融卡塑膠套中，或係如此密碼始在遭竊時外流；伊於九十
    三年三月一日補發之存摺，尚在伊持有中，益徵伊並無將該
    帳戶出賣或出借予他人使用等語。
四、經查：
（一）上開中國信託仁愛分行帳號000000000000號
      帳戶為被告所申請開立，為被告所不爭執，且有中國信託
      九十四年十一月十五日中信銀集作0000000000
      七一號函檢送之系爭帳戶開戶資料附卷可證（見九十四年
      度偵字第一八三五○號卷第三四頁、第三五頁）。又證人
      徐秀惠於九十三年七月十二日十五時三十八分，遭他人佯
      裝為其朋友「阿惠」，向其詐借新臺幣（下同）五萬元，
      證人因而陷於錯誤，而將五萬元匯入該詐騙之人所指示、
      由被告所開立之系爭帳戶，而所匯入之金額隨即為他人以
      金融卡提款方式領取一空等情，復據證人徐秀惠於本院審
      理時證述明確（見本院九十五年十月五日審判筆錄，本院
      卷第五四頁、第五五頁），並有系爭交易明細附卷可明（
      見九十四年度偵字第一八三五○號卷第三八頁）。雖該詐
      騙之人指示證人匯款之帳戶，為被告所開立，然該詐騙之
      人取得被告系爭帳戶之原因，容有多端，除有可能係被告
      個人出借或出賣帳戶予他人使用外，亦甚有可能係該帳戶
      金融卡遭竊或遺失，而輾轉流入該詐騙之人之手，從而，
      自難僅以證人遭詐騙之款項係受指示匯入被告所開立之帳
      戶，即認被告確有幫助詐欺取財之犯行。
（二）被告供稱系爭帳戶為伊購買股票款項交易之帳戶一節，業
      據其提出寶來證券股份有限公司（下稱寶來證券）證券存
      摺影本一份附卷為證（見本院卷第三四頁至第三六頁），
      比對系爭帳戶之交易明細（見九十四年度偵字第一八三五
      ○號卷第三七頁、第三八頁），於九十三年五月十二日、
      二十七日、同年六月三日，均有證券交割款之匯出或匯入
      ，核與上開證券存摺內之股票交割紀錄相符，是被告上開
      供稱堪認屬實。又觀諸系爭帳戶交易明細，系爭帳戶自九
      十三年六月三日有股票交割款匯出後，直至九十三年六月
      二十四日遭人以金融卡提款二千元為止，其中除了九十三
      年六月二十一日有利息收入外，即無其他款項進出；又九
      十三年六月二十四日係使用郵局之自動櫃員機提款，提款
      地點在臺中縣豐原水源郵局，此參卷附之中國信託九十五
      年九月二十二日中信銀集作0000000000三○號
      函所附說明、中華郵政股份有限公司九十五年十月十二日
      儲字第○九五○七二三七九五號函即明（見本院卷第四九
      頁、第五○頁、第五七頁），而被告自九十三年五月二十
      九日起至九十三年七月十六日止，均在馬祖地區服役，是
      自不可能在臺中縣之提款機提款，足見九十三年六月二十
      四日時，被告之金融卡即已在他人持有中。又九十三年六
      月三日系爭帳戶匯出股票交割款四萬九千五百七十元後，
      帳戶餘額尚有二千八百十四元，九十三年六月二十一日增
      加利息二十元，帳戶餘額為二千八百三十四元，故九十三
      年六月二十四日領取之二千元，顯然即係被告帳戶內之原
      有餘額。衡諸常情，被告若係基於幫助詐欺之目的，將帳
      戶資料交予不法份子使用，當會將自己帳戶內之款項先行
      領出，而不會任由不法份子領取其帳戶餘額花用，此除在
      無償交付帳戶時係如此，在出賣帳戶之情形，更應如是，
      蓋出賣帳戶者，通常係缺錢花用，始會出賣帳戶資料換取
      報酬，故更不可能會將自己所有金錢交給他人領取花用。
      再者，被告於寶來證券所開立之帳號000000000
      00號股票帳戶，於九十三年六月一日買進華邦電子三千
      股後，至今尚未賣出，此參證券存摺影本即明，若被告有
      將系爭帳戶金融卡及密碼交予他人使用，其日後將上開股
      票賣出，賣出之款項匯入系爭帳戶時，則無疑係將數萬元
      平白贈送他人花用，此實與常情有違。從而，以上開事證
      觀之，尚難認定系爭帳戶之金融卡，係被告基於幫助詐欺
      之犯意，交付予不法份子使用。
（三）又系爭帳戶自申辦以來，曾於九十三年二月二日及九十三
      年三月一日辦理存摺掛失補發，此有中國信託九十五年十
      一月二十日中信銀集中作業字第九五八一三二二一○五二
      一號函及所附之各項掛失止付、更換、查詢暨終止使用申
      請書等件在卷可憑（見本院卷第七四頁至第七六頁），而
      該帳戶九十三年三月一日所申請之補發存摺，仍在被告持
      有中，並經被告提出交付予警方呈送檢察官，現附於臺灣
      臺北地方法院檢察署九十四年度偵字第一八三五○號卷宗
      內（訂於第二七頁反面），是顯見系爭帳戶之存摺並未交
      付於他人使用，公訴意旨認系爭帳戶之存摺業經被告交付
      他人使用，亦非的論。此外，若詐欺集團之不法份子向他
      人收購帳戶，除金融卡及提款密碼外，一般都會連存摺一
      併拿取，惟系爭帳戶之存摺既仍在被告持有中，益徵其並
      未將系爭帳戶資料交付他人。
（四）被告辯稱伊住家曾於九十三年二月二日遭竊，系爭帳戶之
      存摺亦有所遺失，故其於九十三年二月辦理存摺補發，系
      爭帳戶之金融卡平日很少使用，故其遲於九十三年五月二
      十九日返回馬祖時才發現金融卡亦遺失，即以電話語音辦
      理掛失等語，核與存摺掛失紀錄相符。至於金融卡方面，
      根據中國信託前揭九十五年十一月二十日中信銀集中作業
      字第九五八一三二二一○五二一號函覆資料可知，系爭帳
      戶之金融卡係於九十三年七月十五日以電話向中國信託客
      服掛失磁條金融卡，然從未辦理補發金融卡，被告且供稱
      九十三年七月十五日之金融卡掛失非其所為，則金融卡之
      掛失情形與被告所為已於九十三年五月二十九日以電話語
      音辦理掛失之供詞或有所不符，惟以前述系爭帳戶於九十
      三年六月二十四日前之帳戶餘額及股票庫存狀況，實難認
      定被告有交付帳戶予他人之事實，是本件雖查無積極事證
      可認被告所為已掛失金融卡一節為真，究難以此即認被告
      有公訴意旨所認之犯行。又被告辯護人於九十五年八月七
      日、同年九月四日之刑事答辯狀中，雖敘明被告曾於九十
      五年二月二日、同年三月一日掛失金融卡，然除與卷內事
      證不符外，對照系爭帳戶之交易明細，可知自九十三年二
      月九日起至同年三月十二日止，系爭帳戶有多次以金融卡
      提款之紀錄，被告亦坦認上開款項之提領係伊所為，是辯
      護人答辯狀上之記載或有所誤會，亦不能排除係因時日久
      遠，被告對於所掛失之項目記憶模糊，始於未向中國信託
      查詢確認前，為悖於真實之陳述，然尚不因此即為對被告
      不利之認定。再者，被告住家於九十五年二月間遭竊，雖
      未報警處理，惟被告辯稱伊認為該次遭竊僅遺失存摺及證
      件，始未報案，參以被告已為掛失存摺之動作，是被告或
      認掛失後存摺、證件後，該等物品之價值即已喪失，故未
      報警處理，亦非絕不可能，自不能認被告住家遭竊卻未予
      報警，即認被告所稱住家遭竊一事係屬無稽，純為卸責之
      詞。又被告辯稱伊因長期在馬祖地區服役，領款不便，故
      常委由軍中同袍幫忙領款，密碼即寫在紙條上放入金融卡
      塑膠套中等語，衡諸被告身為職業軍人，服役期間活動或
      不及一般百姓方便自由，是其上開所辯尚不違常情，則金
      融卡遭竊之時，有極大可能性連同置於塑膠套內之密碼一
      併為人竊取，是不法份子得知提款密碼而得以自系爭帳戶
      內領取款項，實無何困難。
（五）以被告所辯情形觀之，被告個人對系爭帳戶資料如金融卡
      及提款密碼等，雖未能善盡保護管理之責，容有輕率之處
      ，導致金融卡為他人竊取後，未能及時防杜損害，終致證
      人甲○○受騙損失金錢，然究難認定被告係本於幫助他人
      犯罪之故意，而刻意交付帳戶資料予他人，公訴人所提出
      之證據並無法證明被告有何幫助詐欺之犯行，此外，復查
      無其他積極證據，足資證明被告確有公訴意旨所認之犯行
      揆諸首揭規定及說明，本案既不能證明被告犯罪，即應為
      被告無罪判決之諭知，以免冤抑。
據上論斷，應依刑事訴訟法第四百五十二條、第三百零一條第一
項，判決如主文。
本案經檢察官王鑫健到庭執行職務。
中    華    民    國    95    年    12    月    28    日
                         臺灣臺北地方法院刑事第一庭
                             審判長法  官  陳興邦
                                   法  官  林春鈴
                                   法  官  劉素如
上正本證明與原本無異。
如不服本判決，應於判決送達後10日內向本院提出上訴狀（應抄
附繕本）。告訴人或被害人如對於本判決不服者，應具備理由請
求檢察官上訴，其上訴期間之計算係以檢察官收受判決正本之日
期為準。
                                   書記官   劉甄庭
中    華    民    國    95    年    12    月    28    日


司法院資訊處製作；財團法人民間司法改革基金會備份。
